【裁判字號】    89,上易,107
【裁判日期】    900717
【裁判案由】    侵權行為損害賠償
【裁判全文】
臺灣高等法院臺南分院民事判決  八十九年度上易字第一○七號   Ｋ
      上訴人即附
      帶被上訴人  甲  ○  ○
      代  理  人  乙  ○  ○
      附帶上訴人  丙  ○  ○
      被上訴人    丁○○○
右當事人間請求侵權行為損害賠償事件，上訴人對於臺灣嘉義地方法院中華民國八十
九年一月七日第一審判決（八十八年度訴字第九一八號）提起上訴，被上訴人丙○○
提起附帶上訴及為訴之追加，本院判決如左：
    主      文
原判決第一項關於命上訴人甲○○、乙○○連帶給付被上訴人丙○○超過新台幣拾
萬零佰玖拾捌元及自民國八十八年一月一日起至清償日止，按週年利率百分之五計
算之利息，及該部分假執行之聲請暨訴訟費用之裁判（確定部分除外）均廢棄。
右開廢棄部分被上訴人丙○○在第一審之訴駁回。
上訴人應再連帶給付被上訴人丙○○新台幣捌萬肆仟柒佰貳拾柒元及自民國九十年一
月十六日起至清償日止，按週年利率百分之五計算之利息。
上訴人其餘上訴駁回。
被上訴人丙○○其餘追加之訴及其附帶上訴均駁回。
第一、二審訴訟費用（確定部分除外）由上訴人連帶負擔百分之五十三，餘由被上訴
人丙○○負擔。
被上訴人丙○○追加之訴訴訟費用由上訴人連帶負擔百分之十三，餘由被上訴人丙○
○負擔。
附帶上訴訴訟費用由被上訴人丙○○負擔。
    事      實
甲、上訴人即附帶被上訴人方面：
一、聲明：求為判決：(一)原判決關於命上訴人連帶給付被上訴人丙○○新台幣（下同
    ）二十二萬九千一百七十六元（原審判令其給付三十一萬零八百三十九元，上訴
    人僅就其中醫療費七萬九千一百七十六元及非財產上損害十五萬元上訴）；連帶
    給付被上訴人丁○○○六萬七千二百三十五元，及其利息與各該部分假執行之宣
    告暨命訴訟費用之裁判均廢棄。(二)右該廢棄部分被上訴人於第一審之訴及假執行
    之聲請均駁回。(三)第一審廢棄部分及第二審訴訟費用均由被上訴人負擔。(四)附帶
    上訴駁回。(五)附帶上訴訴訟費用由附帶上訴人負擔。
二、陳述：除與第一審判決記載相同予以引用外，另補稱略以：
（一）關於被上訴人丙○○二十二萬九千一百七十六元部分：
  １、喪失及減少勞動能力之損害：原審認被上訴人丙○○損失七萬九千一百七十六
      元部分，上訴人認為不實，蓋被上訴人於八十八年元月份左右即可工作，並非
      全無勞動能力，原審未察，自有違誤。被上訴人丙○○附帶上訴中關於此部分
      之主張及訴之追加均無理由。
  ２、非財產上損害部分：本件上訴人係因自衛，故原審認應賠償被上訴人十五萬元
      實嫌過鉅。被上訴人丙○○附帶上訴中關於此部分之主張及訴之追加均無理由
      。
  ３、另被上訴人所提之醫療費用收據中業經健保局支付部分，被上訴人應不得再請
      求，及被上訴人丙○○所提之修理單據係屬估價單，並未實際修理，且費用亦
      顯過高。舊屋係祖先留下，非被上訴人丙○○所有。上訴人之祖母葉松香（即
      被上訴人丙○○之母）已表示不追究。
（二）關於被上訴人丁○○○六萬七千二百三十五元部分：
  １、醫療費用部分：被上訴人於原審所提之醫療費用單據起訴狀原植七千五百三十
      五元，上訴人心想息事寧人故對該數額不願爭執，豈知判決書竟云起訴狀之數
      額為誤繕，該單據上訴人均未過目，是否確實均屬必要支出，自有疑問。
  ２、非財產上損害部分：上訴人既因自衛，故原審認定賠償五萬元慰撫金實太鉅。
三、證據：援用第一審所提證據。
乙、被上訴人即附帶上訴人丙○○及被上訴人丁○○○方面：
一、聲明：
（一）(一)上訴人之上訴均駁回。(二)第二審訴訟費用由上訴人負擔。
（二）被上訴人丙○○之聲明：(一)原判決關於駁回附帶上訴人請求部分與該部分假執
      行之聲請暨訴訟費用之裁判均廢棄。(二)右廢棄部分，上訴人應再給付被上訴人
      丙○○二十九萬一千七百五十九元及自本訴狀繕本送達之翌日起至清償日止，
      按週年利率百分之五計算之利息。(三)上訴人應連帶給付被上訴人丙○○六十五
      萬六千五百六十九元及自本訴狀繕本送達之翌日起至清償日止，按週年利率百
      分之五計算之利息。
二、陳述：除與第一審判決記載相同予以引用外，另補稱略以：
（一）原判決以被上訴人丙○○所受傷勢依勞保條例殘廢給付標準係屬障害事項第一
      四三項之「一下肢三大關節中，有一大關節遺存顯著運動障害」之程度，喪失
      勞動能力程度為百分之三十八．四五，非如上訴人所謂「前無勞動能力」，是
      原審判令上訴人應給付之喪失或減少勞動能力七萬九千一百七十六元並無不符
      。又精神慰藉金部分，上訴人所謂其係自衛，故原審認其應賠被上訴人丙○○
      實嫌過鉅乙節。案依刑事判決所認定之事實為上訴人毆打被上訴人，被上訴人
      係在家中無端被打，且上訴人係晚輩，其罔顧人倫親情，深夜藉故毆打，事後
      飾詞掩過，毫無悔意，因而判令上訴人應連帶給付精神慰撫金十五萬元，實有
      偏低。上訴人猶執其係基於自衛，核與事實不符。原審就被上訴人丁○○○之
      醫藥費業據提出予上訴人表示意見，且亦列有明細表及收據可證，上訴人此部
      分之上訴亦無理由。
（二）被上訴人丙○○於原審請求上訴人甲○○、乙○○應連帶給付丙○○六十二萬
      一千九百九十三元，原審判決命上訴人連帶給付丙○○三十一萬八百三十九元
      ，其餘三十一萬一千一百五十四元遭駁回，被上訴人丙○○就其中之二十九萬
      一千七百五十九元提起附帶上訴，茲詳述理由如下：
  １、醫藥費部分：被上訴人丙○○因受上訴人毆打致腳傷骨折所支出之中藥費用十
      三萬四千七百十元，受傷情形在受傷部位裝有固定器，是被上訴人丙○○所支
      出之中藥費應為必要費用，且該費用均係中醫師指示，原判決未審酌於此而駁
      回被上訴人丙○○之請求，其理由不完備。
  ２、喪失及減少工作能力部分：原判決漏未審酌被上訴人丙○○於受傷期間就醫治
      療之前三個月內，因骨折並裝有固定器，完全無法工作，是該三個月應依照最
      低基本工資作為損害賠償標準（餘十個月按原判決計算方法，被上訴人丙○○
      無異議），該三個月之損失依最低基本工資每月一萬五千八百四十元，計為四
      萬七千五百二十元，是上訴人尚應賠償三萬九千二百四十九元（依上開被上訴
      人丙○○請求之算法計算結果應為二萬九千二百四十九元，被上訴人丙○○則
      載為三萬九千二百四十九元）之喪失勞動能力費用。
  ３、非財產上損害部分：上訴人深夜至被上訴人丙○○家中聯手毆打被上訴人，且
      其二人係晚輩，竟罔顧固有倫理無故毆打。另被上訴人丙○○之腳傷迄今仍未
      完全復原，至今僅能從事輕便工作，被上訴人丙○○所受身體及精神上之痛苦
      難以言喻，原判決僅命其連帶賠償十五萬元，實屬偏低，以其經濟情況，應以
      二十五萬元方為允當，故就原審所判之十五萬元外，應命再給付十萬元。
  ４、物之損失部分：按原審判決駁回新宅之紗窗、紗門及框架費用一萬七千八百元
      之理由，無非以附帶被上訴人甲○○否認，及附帶上訴人所提之相片未見任何
      紗窗、紗門之損壞情形為由。然於門窗上加裝紗窗、紗門此為任何家庭所常有
      之現象，原判就玻璃損壞部分已為准許，對於紗窗、紗門及框架並未審酌一般
      正常狀況，而予駁回，實與常情有違。
（三）被上訴人丙○○於本院擴張訴之聲明部分，共計為六十五萬六千五百六十九元
      ：
  １、醫藥費部分：另查附帶上訴人於前手術後即八十八年九月一日至八十九年十月
      四日止，分別在行政院衛生署嘉義醫院及長庚紀念醫院接受門診，及拔除骨釘
      手術，醫藥費用共計九萬一千四百六十六元。
  ２、喪失及減少工作能力部分：被上訴人丙○○受傷程度，依原審函請財團法人長
      庚紀念醫院高雄分院函覆：已符勞工保險殘廢給付標準表，係屬障害項目第一
      四三項之「一下肢三大關節中，有一大關節存顯著運動障害」之程度，其殘廢
      等級為第十一級，其喪失勞動能力為百分之三八．四五。以被上訴人丙○○係
      三十二年十月十七日生，被傷害時為八十七年八月二十五日，距年滿六十五歲
      即九十七年十月十六日尚有九年十月又八日，僅請求九年十月（即一一八月）
      之減少工作能力，並依據最低基本工資每月一萬五千八百四十元，依霍夫曼係
      數表月別單利計算，可以請求五十八萬三千五百八十二元（即15840元×
      95.8099 ×0.3845＝583528），扣除原審已判決之七萬九千一百七十六元，即
      附帶上訴之三萬九千二百四十九元外，尚有四十七萬五千一百零三元，惟被上
      訴人丙○○則載為四十六萬五千一百零三元，並僅請求該數額。
  ３、非財產上損害部分：被上訴人丙○○因被上訴人所傷害，迄今僅能從事輕便工
      作，且再次開刀手術，於精神上及肉體上造成極大痛苦，故再追加非財產上損
      害十萬元。
三、證據：除援用第一審所提證據外，補提費用收據影本二十八件為證。
丙、本院依職權向財政部財稅中心函查兩造最新所得稅申報及財產資料；向財團法人
    長庚紀念醫院高雄分院函查丙○○於八十七年八月二十五日因傷就診所鑑定減少
    勞動能力為何？
    理      由
一、本件被上訴人於原審起訴主張：上訴人甲○○、乙○○基於共同傷害之犯意聯絡
    ，於八十七年八月二十五日凌晨至被上訴人家中即嘉義縣太保市○○里○○路五
    九號毆打被上訴人二人，另上訴人甲○○與原審共同被告葉啟興（未上訴，已確
    定）則先後共同毀損被上訴人丙○○位於同上門牌舊屋之玻璃，及同市○○路十
    五號新屋住宅之玻璃，致被上訴人丙○○支出醫藥費用二十一萬六千六百二十三
    元，被上訴人丁○○○支出醫藥費用一萬七千五百三十五元，及被上訴人丙○○
    自八十七年八月二十五日起至八十八年九月二十五日止，計一年一個月均無法工
    作，喪失及減少勞動能力共二十萬五千九百二十元，又被上訴人二人因受傷致身
    體及精神上備受痛苦，被上訴人丙○○請求上訴人賠償三十萬元，被上訴人丁○
    ○○則請求賠償五萬元，另被上訴人丙○○新舊房屋玻璃毀損之修理費用合計為
    二萬五千八百元，被上訴人丙○○僅請求上訴人連帶給付六十二萬一千九百九十
    三元，被上訴人丁○○○請求上訴人連帶給付六萬七千五百三十五元，另被上訴
    人丙○○請求上訴人甲○○與原審共同被告葉啟興應連帶給付二萬五千八百元，
    並均自起訴狀繕本送達上訴人翌日起至清償日止，按週年利率百分之五計算之遲
    延利息之判決。本件上訴人上訴後，被上訴人丙○○於本院除亦附帶上訴外並擴
    張聲明追加請求上訴人甲○○、乙○○應再連帶賠償六十五萬六千五百六十九元
    ，即包含醫藥費九萬一千四百六十六元、喪失及減少勞動能力四十六萬五千一百
    零三元、非財產上損害十萬元等語（原審判決命上訴人甲○○、乙○○應連帶賠
    償被上訴人丙○○三十一萬零八百三十九元，應連帶賠償被上訴人丁○○○六萬
    七千二百三十五元，及均自八十八年一月一日起至清償日止按週年利率百分之五
    計算之利息；命上訴人甲○○與原審共同被告葉啟興應連帶賠償被上訴人丙○○
    八千元，及自八十八年九月十七日起至清償日止按週年利率百分之五計算之利息
    。上訴人甲○○、乙○○就渠等敗訴中之二十二萬九千一百七十六元部分提起上
    訴，被上訴人丙○○亦就渠敗訴部分中之二十九萬一千七百五十九元提起附帶上
    訴，並擴張訴之聲明追加請求上訴人甲○○、乙○○應連帶賠償六十五萬六千五
    百六十九元。是本院審判之範圍乃上訴人之上訴、及被上訴人丙○○附帶上訴暨
    訴之追加部分，合先敘明）。
    上訴人則以：本件係因被上訴人丙○○持叉子欲攻擊上訴人，上訴人甲○○、乙
    ○○始出手防衛，並非故意傷害被上訴人，又上訴人甲○○、訴外人葉啟興僅毀
    損被上訴人丙○○位於嘉義縣太保市○○路十五號之新宅之玻璃，並未毀損被上
    訴人丙○○位於同市麻寮里五九號舊屋之玻璃，且該舊屋係祖先遺留下來，亦非
    屬被上訴人所有，另被上訴人所提之醫療費用收據中業經健保局支付部分，被上
    訴人應不得再請求，及原告所提之修理單據係屬估價單，並未實際修理，且費用
    亦顯過高云云置辯。
二、被上訴人主張：上訴人甲○○、訴外人葉啟興基於共同毀損之概括犯意，先於八
    十七年八月二日晚上十一時五十五分許，至被上訴人丙○○位於嘉義縣太保市麻
    寮里五十九號舊屋，由甲○○、葉啟興共同打破該舊屋窗戶玻璃二片，復於同年
    月二十五日凌晨二時許，至被上訴人丙○○所有位於同市○○里○○路十五號新
    宅，由渠二人分持木棍與磚塊，共同打破房屋窗戶玻璃九片，嗣上訴人乙○○亦
    隨後至被上訴人丙○○前開新宅，上訴人二人乃基於共同傷害之犯意，由上訴人
    甲○○持磚塊丟擲被上訴人丙○○，上訴人乙○○則持木棍毆打被上訴人丁○○
    ○，致被上訴人丙○○受有右眼睫撕裂傷、右側脛骨開放性骨折、左側骨盆區域
    瘀血之傷害，被上訴人丁○○○則受有右大腿部挫傷皮下瘀血、右上臂挫傷皮下
    瘀血、左大腿部挫傷皮下瘀血及右脖部挫傷處下瘀血等傷害之事實，為上訴人不
    爭執，並有被上訴人提出診斷證明書一紙、照片五幀及刑事判決書二件影本為證
    ，並經本院依職權調取台灣嘉義地方法院八十七年度易字第一四八八號傷害等案
    件刑事全卷查明屬實，應堪信為真正。上訴人雖分別辯稱：係被上訴人丙○○先
    動手，及僅毀損被上訴人丙○○新宅之玻璃云云，然為被上訴人所否認。經查上
    揭事實，業據被上訴人丙○○、丁○○○於刑案偵查中及原審及本院審理時指訴
    綦詳，核與證人蕭榮賢於偵查及原審（見偵查卷第二十三頁、原審卷第二十五頁
    ）、蕭奇典於原審（見原審卷第三十三頁正反面）證述情節相符，復據上訴人甲
    ○○坦承有於八十七年八月二十五日凌晨二時許，在右揭告訴人新宅毀損玻璃及
    傷害，葉啟興坦承有毀損玻璃，被上訴人乙○○有傷害丁○○○之事實相符，復
    有玻璃遭毀損照片二十三張（見偵查卷第九頁至第十一頁）、被上訴人之驗傷診
    斷書、診斷證明書可證，雖上訴人甲○○辯稱係丙○○拿鐵叉要刺伊，伊才拿磚
    塊丟擲，及上訴人乙○○辯稱係丁○○○先打伊，伊才反擊云云，然為被上訴人
    所否認，雖上訴人乙○○提出診斷證明書一紙為證，惟該證明書載明八十七年八
    月二十五日所患係肌肉拉傷，顯非被打所致，其所辯即非可採。上訴人甲○○雖
    否認有於八十七年八月二日晚上十一時五十五分許至被上訴人丙○○位於嘉義縣
    太保市五十九號舊屋打破窗戶玻璃云云，惟查上訴人甲○○於刑案原審皆辯稱：
    僅係曾去找上訴人丙○○要談和解事云云，足見上訴人二人確有於當晚去該處之
    事實，且上訴人甲○○於八十七年八月二日晚上十一時五十五分許，由綠色之Ｃ
    二─六三四五號自小客車搭載，至丙○○位於嘉義縣太保市五十九號舊屋，甲○
    ○丟擲磚塊，打破丙○○舊屋窗戶玻璃二片，當天有二個人之事實，亦據證人蕭
    美玉於警訊及偵查中證述在卷（見八十七年度他字第四九二號卷第三十二頁、第
    三十七頁），核與證人蕭奇典於偵查中證述丙○○舊屋玻璃遭破壞係甲○○、葉
    啟興拿石頭、磚塊丟窗戶情節相符（見同上卷第二十九頁背面）。而Ｃ二─六三
    四五號自小客車係葉啟興所有，綠色，當晚未借予他人使用之情，亦據訴外人葉
    啟興於偵查中供述在卷（見同上卷第三十七頁背面），足證係上訴人甲○○與訴
    外人葉啟興二人於八十七年八月二日晚上至被上訴人丙○○位於嘉義縣太保市五
    十九號舊屋丟擲磚塊無誤；並為刑事判決同此認定，核無自衛情事，上訴人復未
    能舉證以實其說，自不足採信，被上訴人主張此部分之事實自應信為真正。
三、按因故意或過失，不法侵害他人之權利者，負損害賠償責任；不法侵害他人身體
    或健康者，對於被害人因此喪失或減少勞動能力，或增加生活上之需要時，應負
    損害賠償責任；被害人雖非財產上之損害，亦得請求賠償相當之金額；又負損害
    賠償責任者，除法律另有規定或契約另有訂定外，應回復他方損害發生前之原狀
    ；應回復原狀者，如經債權人定相當期限催告後，逾期不為回復時，債權人得請
    求以金錢賠償其損害。民法第一百八十四條第一項前段、第一百九十三條第一項
    、第一百九十五條第一項、第二百十三條第一項及第二百十四條第一項分別定有
    明文。上訴人對於本件傷害、毀損既應分別負故意之侵權行為責任，已見前述，
    是被上訴人請求損害賠償，即屬於法有據，爰就本件被上訴人請求之各項損害，
    分述如下︰
（一）醫療費用部分：
    (一)上訴及附帶上訴部分：
      被上訴人丙○○主張支出之中醫醫療費（中藥費）十三萬四千七百十元，西醫
      醫療費用八萬一千九百十三元，合計為二十一萬六千六百二十三元，及被上訴
      人丁○○○主張支出醫療費用一萬七千五百三十五元（起訴狀誤繕為七千五百
      三十五元）之事實，業據其等提出收據二十八紙為證。經查依被上訴人丙○○
      所提出之中藥收據觀之，其雖主張支出中醫醫療費用十三萬四千七百十元，然
      未據其提出相關之醫療證明，以資證明其所購買之中藥藥材均為治療本件傷害
      所必需者，尚難認係必要之醫療費用，自應予以扣除。又被上訴人丙○○、丁
      ○○○所支出之西醫醫療費用分別為八萬一千九百十三元及一萬七千五百三十
      五元部分別如附表一、二所示，其中被上訴人丁○○○於八十七年八月二十五
      日至八十七年十二月四日在嘉義醫院之費用證明書上所載金額合計為一萬六千
      七百五十九元，扣除其中證書費三百元，為一萬六千四百五十九元，被上訴人
      丁○○○僅請求一萬五千八百五十九元；又附表一編號十三部分被上訴人丙○
      ○所請求之一百五十元係用以出具診斷證明書之費用，非屬醫療費用，此部分
      應予剔除，其餘被上訴人丙○○請求之八萬一千七百六十三元及被上訴人丁○
      ○○請求之一萬七千五百三十五元，核均屬必要之醫療費用，應予准許。上訴
      人雖抗辯該部分業經健保局支付者，應予扣除云云，惟按保險制度，旨在保護
      被保險人，非為減輕損害事故加害人之責任。保險給付請求權之發生，係以定
      有支付保險費之保險契約為基礎，與因侵權行為生之損害賠償請求權，並非出
      於同一原因。後者之損害賠償請求權，殊不因受領前者之保險給付而喪失，兩
      者除有保險法第五十三條關於代位行使之關係外，並不生損益相抵問題（最高
      法院六十八年臺上字第四二號判例參照）。是被上訴人之侵權行為損害賠償請
      求權仍存在，則上訴人所辯自無足採。
    (二)被上訴人丙○○追加之訴部分：
      被上訴人丙○○主張其受傷後除本件原附帶民事起訴請求之醫療費用外，又支
      出如附表三所示之醫療費用共九萬一千四百六十六元，並據提出收據等件為證
      。經查附表三編號七所示，並非被上訴人丙○○受傷支出之費用（病患姓名為
      蕭榮賢），又編號八、十三、十四所示有四筆證書費共五百三十元，均非屬本
      件醫療費用，此部分應予剔除，另編號十八、廿三部分，被上訴人丙○○提出
      之文件係費用明細清單（參見本院卷第九八、一００頁），並非其支出之收據
      ，依其明細清單上所載「本單不得代替收據使用」，故被上訴人丙○○如已支
      付該二筆費用，自應有收據，且依其提出如附表一、三之多張收據觀之，其上
      開費用自應在已提出之收據中為請求，故此二費用明細清單之請求應予剔除，
      另附表三編號十四所示九十年一月九日至九十年一月十六日支出之四筆醫療費
      用共計一萬八千二百九十二元、編號二六所示八十九年九月二十七日支出醫療
      費用五百五十元及編號二八所示八十九年十月四日支出醫療費用十元，均係在
      八十九年九月二十一日以後之收據。經查，本院函查財團法人長庚紀念醫院高
      雄分院，該院於八十九年十月九日函復謂「丙○○之最後就診日為八十九年九
      月二十一日，其當時骨折及傷口均已癒合，亦可行走，預後狀況良好，應可正
      常活動：：」等情，有該院覆函一件在卷可稽（本院卷第六一頁），由上開復
      函可證明被上訴人丙○○於八十九年九月二十一日已治癒，是其於八十九年九
      月二十一日治癒後之收據非屬本件之醫療費用，亦應剔除。其餘部分合計為五
      萬九千六百元，經核均屬必要之醫療費用，應予准許。
（二）喪失及減少勞動能力之損害：
    (一)上訴及附帶上訴部分：
      被上訴人丙○○主張其自八十七年八月二十五日被打傷後至八十八年九月二十
      五日止共一年一月不能工作，以每月按最低基本工資一萬五千八百四十元計算
      ，合計喪失及減少工作收入二十萬五千九百二十元部分。查原審函詢財團法人
      長庚紀念醫院高雄分院，該院於八十八年八月十六日函復謂「丙○○因右脛、
      腓骨開放性骨折，面部裂傷於八十七年八月二十五日入院，隨即接受清創及骨
      折固定手術，同年八月三十一日出院。又於同年十月十三日入院將骨外固定器
      拔除，予以石膏固定，同年十月二十日出院。目前病情骨折部分己癒合，但右
      小腿於開放性骨折處仍疼痛，右踝關節屈曲伸展範圍僅達十五度（病患本人左
      踝關節可達六十五度屈曲伸展），右下肢肌肉萎縮，目前仍跛行，右踝因外傷
      引致屈曲伸展運動受限而無法蹲伏，要回復以前從事農事工作仍有困難：：」
      等情，有該院覆函一件在卷可稽（原審卷第三五頁），可見被上訴人丙○○於
      受傷之前三個月經二次開刀，顯係不能工作，是被上訴人丙○○主張其受傷之
      前三月即八十七年八月二十五日起至同年十一月二十四日止無法工作致減少勞
      動能力，應屬可採；又被上訴人丙○○之傷勢依勞工保險殘廢給付標準表（勞
      工保險條例第五十三條附表）係屬障害項目第一四三項之「一下肢三大關節中
      ，有一大關節遺存顯著運動障害」之程度，其殘廢等級為第十一級，給付標準
      為一百六十日，亦有勞工保險局八十九年十一月二十二日函附卷可憑（見本院
      卷第七一頁）。查依勞工保險條例第五十三條附表所示其第一級即最高殘廢給
      付標準為一千二百日，則按其比率，被上訴人丙○○之殘廢給付比率為一千二
      百分之一百六十即百分之十三．三三，則八十七年十一月二十五日起至八十九
      年九月二十五日止之十個月，被上訴人即附帶上訴人丙○○之勞動能力損失為
      百分之十三．三三，是其主張該時段其已全部喪失工作能力，委無足採。故被
      上訴人丙○○請求自八十七年八月二十五日至八十八年九月二十四日間一年一
      個月之減少勞動能力損失，其前三月以每月最低基本工資一萬五千八百四十元
      計算，其後十月以一萬五千八百四十元之百分之十三．三三計算，共計喪失及
      減少勞工能力損失為六萬八千六百三十五元（15840元×3+15840元×0.1333×
      10=68635元）。原判決認被上訴人之工作能力減少為百分之三八．四五，但未
      敘明其算出該數據之依據何來，自不能採取該數字為減少勞動能力比率之依據
      。且依上訴人提出被上訴人丙○○於八十八年五月五日、六日分別一手騎踏
      車一手牽黃牛行走於馬路上之照片（參見原審訴字卷第卅四頁），顯然被上訴
      人丙○○其勞動能力減少並未達百分之三八．四五之程度，故應認其減少勞動
      能力之比率為上開數據即百分之十三．三三無訛。
    (二)被上訴人丙○○追加之訴部分：
      被上訴人丙○○主張其減少勞動能力之期間自被傷害之八十七年八月二十五日
      起至其滿六十五歲之九十七年十月十六日止，共有九年十月又八日，僅請求九
      年十月之減少勞動能力損失，並以最低基本工資一萬五千八百四十元依霍夫曼
      系數表月別單利計算，可以請求五十八萬三千五百二十八元，扣除原審已判決
      及附帶上訴部分外，尚可請求四十六萬五千一百零三元。惟查被上訴人丙○○
      未舉證證明其因本件傷害致減少勞動能力之期間達九十七年十月十六日其滿六
      十五歲止，且一般工人工作至滿六十歲即應退休，亦不能計算至滿六十五歲止
      。又查被上訴人丙○○於八十九年七月二十三日至同年月二十七日再住院於長
      庚紀念醫院接受拔除骨釘手術，有該院八十九年七月二十七日之診斷證明書影
      本附卷可參（本院卷第七十頁），經本院再函詢財團法人長庚紀念醫院高雄分
      院，該院於八十九年十月九日函復謂「丙○○之最後就診日為八十九年九月二
      十一日，其當時骨折及傷口均已癒合，亦可行走，預後狀況良好，應可正常活
      動：：」等情，有該院覆函一件在卷可稽（本院卷第六一頁），由上開證據可
      證明被上訴人丙○○於八十九年九月二十一日應已治癒，參以其於八十九年七
      月二十七日拔除骨釘，再加約一月餘之休養時間，則其主張減少勞動能力之最
      後日，應以八十九年九月二十一日其最後一次長庚醫院就診日為準，爰以該日
      為末日並為計算依據，則自八十八年九月二十五日起至八十九年九月二十一日
      止，計有十一月又二十七日，依最低基本工資每月一萬五千八百四十元按上開
      減少勞動比率百分之十三．三三計算，共計減少勞動能力損失為二萬五千一百
      二十七元【 (15840元÷30×27+15840元×11)×0.1333=25127元】部分應予准
      許，超過此部分之請求，於法無據，應予駁回。
（三）非財產上損害部分：被上訴人丙○○受有右眼睫撕裂傷、右側脛骨開放性骨折
      、左側骨盆區域瘀血之傷害，被上訴人丁○○○則受有右大腿部挫傷皮下瘀血
      、右上臂挫傷皮下瘀血、左大腿部挫傷皮下瘀血及右脖部挫傷處下瘀血等傷害
      ，被上訴人丙○○並因前後三次手術住院共十七天之事實，有長庚醫院高雄分
      院前開覆函二件可稽，並為兩造所不爭，自堪信為真。本院爰斟酌被上訴人因
      受傷狀況所受痛苦暨上訴人甲○○、乙○○係屬被上訴人丙○○、丁○○○之
      晚輩，竟動手毆打長輩後，迄未與被上訴人二人和解道歉，並參酌兩造之身份
      、地位、經濟等情狀，認被上訴人丙○○請求上訴人甲○○、乙○○連帶給付
      伊非財產上損害於十五萬元之範圍及被上訴人丁○○○於請求上訴人二人連帶
      給付五萬元之範圍內，為有理由，應予准許。上訴人上訴主張非財產上損害部
      分過高及被上訴人丙○○為附帶上訴並擴張聲明部分，均不足採，則逾前開金
      額之請求，尚屬無據，均應予駁回。
（四）物之損失部分：被上訴人丙○○主張其新屋玻璃毀損之修理費用為八千元（含
      運費在內）之事實，業據其提出收據一紙為證，並經證人即玻璃進口商黃明義
      到庭證述明確，信屬真實，此部分之請求自應予准許。另被上訴人主張其新宅
      之紗窗、紗門及框架均遭毀損，修理費用估價為一萬七千八百元之事實，然為
      上訴人所否認，且依被上訴人所提出之照片觀之，並未見任何紗窗、紗門之損
      壞情形，且經本院調取前揭傷害等案件刑事卷宗結果，被上訴人於偵審中亦從
      未提及有前開毀損情形，此刑事偵審筆錄可稽，是被上訴人此部分之主張，自
      無可採。又被上訴人丙○○主張其舊屋之窗戶連同欄杆之修理費用為二萬六千
      二百元，固據其提出估價單一紙為證，惟查該舊屋係被上訴人之父所建而遺留
      下來之遺產，為被上訴人所不爭，而被上訴人既非惟一之繼承人，其又無法提
      出遺產分割證明，以資證明該舊屋已經由分割而歸其所有，是前揭舊屋自應仍
      屬全體繼承人公同共有，因此，被上訴人丙○○單獨為其個人利益請求賠償舊
      屋部分之修理費用，於法未合（民法第八百二十八條規定參照），不應准許。
五、綜上所述，被上訴人二人本於侵權行為損害賠償之法律關係得向上訴人請求賠償
    損害之金額，於被上訴人丙○○醫療費用八萬一千七百六十三元、喪失及減少勞
    動能力損失六萬八千六百三十五元、非財產上損害十五萬元，合計三十萬零三百
    九十八元；於被上訴人丁○○○醫療費用一萬七千五百三十五元、非財產上損害
    五萬元，合計六萬七千五百三十五元，但原審僅准許六萬七千二百三十五元，因
    被上訴人丁○○○未提起上訴亦未為附帶上訴，自應以原審判決准許之數額為準
    ，及均自起訴狀繕本送達翌日（即八十八年一月一日，參見附民卷第二三頁）起
    至清償日止按週年利率百分之五計算之利息；另被上訴人丙○○訴請上訴人甲○
    ○賠償八千元（玻璃賠償部分）及自起訴狀繕本送達翌日（即八十八年九月十七
    日）起至清償日止按週年利率百分之五計算之利息部分範圍內之請求，為有理由
    ，應予准許，原審判決命上訴人甲○○、乙○○連帶給付被上訴人丙○○三十萬
    零三百九十八元，丁○○○六萬七千二百三十五元及上訴人乙○○應給付被上訴
    人丙○○八千元及法定遲延利息，尚無不合，應予准許，超過此部分之請求，即
    非正當，應予駁回。至於原審駁回被上訴人丙○○超過三十一萬零八百三十九元
    本息之請求，尚無不合，被上訴人丙○○附帶上訴意旨指摘原判決此部分不當，
    為無理由，應予駁回；上訴意旨指摘原判決不當，求予廢棄改判，於上開命上訴
    人甲○○、乙○○連帶給付被上訴人丙○○超過三十萬零三百九十八元法定遲延
    利息之範圍內為有理由，應予廢棄改判如主文第一、二項所示，上訴人其餘之上
    訴及被上訴人丙○○附帶上訴仍執陳詞，指摘原判決不當，為無理由，應予駁回
    。又被上訴人丙○○依侵權行為法則，追加請求上訴人連帶給付損害賠償金額，
    其中醫療費用五萬九千六百元、減少勞動能力損失二萬五千一百二十七元，合計
    八萬四千七百二十七元及自起訴狀繕本送達翌日即九十年一月十六日（參看本院
    卷第一○五頁，被上訴人九十年一月十五日追加訴狀後送達證書之簽收日期）起
    至清償日止，按週年利率百分之五計算之利息之範圍內，為有理由（即主文第三
    項所示部分），應予准許。超過此部分之請求，即非正當，應予駁回。又本件事
    實已臻明確，兩造其餘攻擊防禦方法，均不生影響於本判決之結果，自毋庸分析
    論述，併予敘明。
六、據上論結，本件上訴為一部有理由，一部無理由，附帶上訴為無理由，被上訴人
    追加之訴為一部有理由，一部無理由，依民事訴訟法第四百五十條、第四百四十
    九條第一項、第七十九條但書、第八十五條第一項前段、第二項，判決如主文。
中      華      民      國    九十      年      七      月     十七     日
                                    臺灣高等法院臺南分院民事第三庭
~B1審判長法官  林    輝    雄
~B2      法官  丁    振    昌
~B3      法官  王    明    宏
右為正本係照原本作成。
不得上訴。
中      華      民      國    九十      年      七      月    二十三    日
                                        法院書記官  侯    瑞    富
  附表一：丙○○醫院醫療費用明細表
┌───────────────────────────────────┐
│長庚紀念醫院：                                                        │
│（參閱嘉義地院八十七年度附民卷字第二三八號卷第五至一二頁）            │
├──┬────────┬──────┬──────┬─────────┤
│編號│ 日         期  │ 請 求 金 額│ 准 許 金 額│ 備          註   │
├──┼────────┼──────┼──────┼─────────┤
│○一│八七．八．二五  │  四五○○元│  四五○○元│ 仁愛救護車費用   │
├──┼────────┼──────┼──────┼─────────┤
│○二│八七．八．二五  │六五六二○元│六五六二○元│                  │
│    │      至        │            │            │                  │
│    │八七．八．三一  │            │            │                  │
├──┼────────┼──────┼──────┼─────────┤
│○三│八七．九．八    │    七二七元│    七二七元│                  │
├──┼────────┼──────┼──────┼─────────┤
│○四│八七．九．八    │    九○○元│    九○○元│                  │
├──┼────────┼──────┼──────┼─────────┤
│○五│八七．九．二九  │    六八九元│    六八九元│                  │
├──┼────────┼──────┼──────┼─────────┤
│○六│八七．九．二九  │    六九○元│    六九○元│                  │
├──┼────────┼──────┼──────┼─────────┤
│○七│八七．一○．七  │    四七一元│    四七一元│                  │
├──┼────────┼──────┼──────┼─────────┤
│○八│八七．一○．一三│    六八九元│    六八九元│                  │
├──┼────────┼──────┼──────┼─────────┤
│○九│八七．一一．三  │  一○七二元│  一○七二元│                  │
├──┼────────┼──────┼──────┼─────────┤
│一○│八七．一一．一七│    五九三元│    五九三元│                  │
├──┼────────┼──────┼──────┼─────────┤
│一一│八七．一一．二七│  二八四二元│  二八四二元│                  │
├──┼────────┼──────┼──────┼─────────┤
│一二│八七．一二．八  │  二四二○元│  二四二○元│                  │
├──┼────────┼──────┼──────┼─────────┤
│一三│八七．一一．九  │    一五○元│          ○│扣除證書費一五○元│                │
├──┼────────┼──────┼──────┼─────────┤
│總計│                │八一三六三元│八一二一三元│                  │
├──┴────────┴──────┴──────┴─────────┤
│嘉義醫院：                                                            │
│（參閱嘉義地院八十八年度字第九一八號卷第四二至四四頁）                │
├──┬────────┬──────┬──────┬─────────┤
│編號│ 日         期  │ 請 求 金 額│ 准 許 金 額│ 備          註   │
├──┼────────┼──────┼──────┼─────────┤
│○一│八八．二．二五  │    二○○元│    二○○元│                  │
├──┼────────┼──────┼──────┼─────────┤
│○二│八八．八．一一  │    二○○元│    二○○元│                  │
├──┼────────┼──────┼──────┼─────────┤
│○三│八八．八．二五  │    一五○元│    一五○元│                  │
├──┼────────┼──────┼──────┼─────────┤
│總計│                │    五五○元│    五五○元│                  │
├──┴────────┴──────┴──────┴─────────┤
│總計准許金額：八萬一千七百六十三元                                    │
└───────────────────────────────────┘
  附表二：丁○○○醫療費用明細表
┌──────────────────────────────────┐
│嘉義醫院：                                                          │
│（參閱嘉義地院八十七年度附民卷字第二三八號卷第一八、一九頁）        │
├──┬───────┬──────┬──────┬─────────┤
│編號│ 日         期│ 請 求 金 額│ 准 許 金 額│備             註 │
├──┼───────┼──────┼──────┼─────────┤
│○一│八七．八．二五│  一六七六元│  一六七六元│                  │
├──┼───────┼──────┼──────┼─────────┤
│○二│八七．八．二五│一五八五九元│一五八五九元│收據上金額合計為一│
│    │              │            │            │六七五九元，扣除證│
│    │      至      │            │            │書費三００元後為一│
│    │八七．一二．四│            │            │六四五九元        │
├──┼───────┼──────┼──────┼─────────┤
│總計│              │一七五三五元│一七五三五元│                  │
├──┴───────┴──────┴──────┴─────────┤
│總計准許金額：一萬七千五百三十五元                                  │
└──────────────────────────────────┘
  附表三：丙○○醫療費用明細表（擴張訴之聲明部分）
┌──────────────────────────────────┐
│嘉義醫院：（參閱本院卷第八八至九五、一一五至一一八頁）              │
├──┬───────┬──────┬──────┬─────────┤
│編號│ 日         期│ 請 求 金 額│ 准 許 金 額│備             註 │
├──┼───────┼──────┼──────┼─────────┤
│○一│八九．二．一五│      五○元│      五○元│                  │
├──┼───────┼──────┼──────┼─────────┤
│○二│八九．二．一八│      五○元│      五○元│                  │
├──┼───────┼──────┼──────┼─────────┤
│○三│八九．二．二三│      五○元│      五○元│                  │
├──┼───────┼──────┼──────┼─────────┤
│○四│八九．二．一四│      五○元│      五○元│                  │
├──┼───────┼──────┼──────┼─────────┤
│○五│八九．二．一四│    三五三元│    三五三元│                  │
├──┼───────┼──────┼──────┼─────────┤
│○六│八九．二．一五│  二四九○元│  二四九○元│                  │
├──┼───────┼──────┼──────┼─────────┤
│○七│八九．四．六  │    四四二元│        ○元│非丙○○之醫療收據│
├──┼───────┼──────┼──────┼─────────┤
│○八│八八．九．一  │  六八七七元│  六五七七元│扣除證書費三○○元│
│    │      至      │            │            │                  │
│    │八九．七．八  │            │            │                  │
├──┼───────┼──────┼──────┼─────────┤
│○九│八九．六．二二│一二二六八元│一二二六八元│                  │
│    │      至      │            │            │                  │
│    │八九．六．二七│            │            │                  │
├──┼───────┼──────┼──────┼─────────┤
│一○│八九．六．二二│      五○元│      五○元│                  │
├──┼───────┼──────┼──────┼─────────┤
│一一│八九．六．二二│  一三二三元│  一三二三元│                  │
│    │      至      │            │            │                  │
│    │八九．六．二七│            │            │                  │
├──┼───────┼──────┼──────┼─────────┤
│一二│八九．六．二七│    一八八元│    一八八元│                  │
├──┼───────┼──────┼──────┼─────────┤
│一三│八九．七．八  │      九○元│        ○元│扣除證書費九○元  │
├──┼───────┼──────┼──────┼─────────┤
│一四│八九．七．八  │      六○元│        ○元│扣除證書費六○元  │
├──┼───────┼──────┼──────┼─────────┤
│    │九○．一．九  │  一七六○元│        ○元│治癒後之費用，剔除│
│    │      至      │            │            │                  │
│    │九○．一．一五│            │            │                  │
├──┼───────┼──────┼──────┼─────────┤
│    │同        右  │    六一五元│        ０元│同右              │
├──┼───────┼──────┼──────┼─────────┤
│    │同        右  │一五八三七元│        ０元│同右              │
├──┼───────┼──────┼──────┼─────────┤
│    │九○．一．九  │      八○元│        ○元│同右              │
├──┼───────┼──────┼──────┼─────────┤
│    │九○．一．一六│      八○元│        ○元│扣除證書費八○元  │
├──┼───────┼──────┼──────┼─────────┤
│總計│              │四二七一三元│二三四四九元│                  │
├──┴───────┴──────┴──────┴─────────┤
│長庚紀念醫院：（本院卷第九六至一○三頁）                            │
├──┬───────┬──────┬──────┬─────────┤
│編號│ 日         期│ 請 求 金 額│ 准 許 金 額│備 註（扣除金額） │
├──┼───────┼──────┼──────┼─────────┤
│一五│八九．七．二七│      一○元│      一○元│                  │
├──┼───────┼──────┼──────┼─────────┤
│一六│八九．七．二七│    一○○元│    一○○元│                  │
├──┼───────┼──────┼──────┼─────────┤
│一七│八九．七．二七│一三三九二元│一三三九二元│                  │
├──┼───────┼──────┼──────┼─────────┤
│一八│八九．七．二三│一二○五三元│        ０元│係明細表，非收據  │
│    │      至      │            │            │                  │
│    │八九．七．二七│            │            │                  │
├──┼───────┼──────┼──────┼─────────┤
│一九│八九．八．一七│    二○○元│    二○○元│                  │
├──┼───────┼──────┼──────┼─────────┤
│二○│八九．八．一八│二○四○一元│二○四○一元│                  │
├──┼───────┼──────┼──────┼─────────┤
│二一│八九．八．九  │    八三一元│    八三一元│                  │
│    │              │（收據上係載│            │                  │
│    │              │：九一四元）│            │                  │
├──┼───────┼──────┼──────┼─────────┤
│二二│八九．八．三○│    三○○元│    三○○元│                  │
├──┼───────┼──────┼──────┼─────────┤
│二三│八九．八．一八│一八三六一元│        ○元│係明細表，非收據  │
├──┼───────┼──────┼──────┼─────────┤
│二四│八九．九．一三│    三○○元│    三○○元│                  │
├──┼───────┼──────┼──────┼─────────┤
│二五│八九．九．一三│    五六七元│    五六七元│                  │
├──┼───────┼──────┼──────┼─────────┤
│二六│八九．九．二七│    五五○元│        ○元│治癒後之費用，剔除│
├──┼───────┼──────┼──────┼─────────┤
│二七│八九．九．二一│      五○元│      五○元│                  │
├──┼───────┼──────┼──────┼─────────┤
│二八│八九．一○．四│      一○元│        ○元│治癒後之費用，剔除│
├──┼───────┼──────┼──────┼─────────┤
│總計│              │六七一二五元│三六一五一元│                  │
├──┴───────┴──────┴──────┴─────────┤
│總計准許金額：五萬九千六百元                                        │
└──────────────────────────────────┘


司法院資訊處製作；財團法人民間司法改革基金會備份。
